臺灣士林地方法院刑事判決　　　　　　　　　　　　　　九十年度訴字第四八六號
　　公　訴　人　臺灣士林地方法院檢察署檢察官
　　被　　　告　甲○○
　　　　　　　　卯○○
　　　　　　　　戊○○
　　　　　　　　丙○○
　　　　　　　　午○○
　　　　　　　　丁○○
右列被告因常業重利等案件，經檢察官提起公訴（九十年度偵字第六三０一號），及
移送併案審理（九十一年度偵字第二二七二號），本院判決如左：
    主  文
甲○○共同乘他人急迫貸以金錢，而取得與原本顯不相當之重利為常業，累犯，處有
期徒刑陸月，如易科罰金以參佰元折算壹日。附表二所示之物沒收。又共同以非法方
法剝奪人之行動自由，累犯，處有期徒刑肆月，如易科罰金以參佰元折算壹日。又共
同以強暴、脅迫妨害人行使權利，累犯，處有期徒刑肆月，如易科罰金以參佰元折算
壹日。應執行有期徒刑拾壹月，如易科罰金以參佰元折算壹日。附表二所示之物沒收
。
卯○○共同乘他人急迫貸以金錢，而取得與原本顯不相當之重利為常業，處有期徒刑
肆月，如易科罰金，以參佰元折算壹日。附表二所示之物沒收。又共同以非法方法剝
奪人之行動自由，處有期徒刑肆月，如易科罰金以參佰元折算壹日。應執行有期徒刑
柒月，如易科罰金以參佰元折算壹日。附表二所示之物沒收。
戊○○乘他人急迫貸以金錢，而取得與原本顯不相當之重利為常業，處有期徒刑陸月
，如易科罰金，以參佰元折算壹日。附表三所示之物沒收。
丙○○共同乘他人急迫貸以金錢，而取得與原本顯不相當之重利為常業，處有期徒刑
陸月，如易科罰金，以參佰元折算壹日。附表二所示之物沒收。又共同以強暴、脅迫
妨害人行使權利，處有期徒刑肆月，如易科罰金以參佰元折算壹日。應執行有期徒刑
玖月，如易科罰金以參佰元折算壹日。附表二所示之物沒收。
午○○、丁○○均無罪。
    事  實
一、甲○○曾於民國八十六年間，因違反槍砲彈藥刀械管制條例案件，經臺灣臺南地
    方法院於八十六年十一月二十一日以八十六年度易字第四０二八號判處有期徒刑
    三月，案於八十六年十一月二十二日確定，嗣於八十七年四月二十八日易科罰金
    執行完畢，又於民國八十九年間因重利案件，經本院於九十年一月十日判處有期
    徒刑五月，並於九十年三月十六日確定，於九十年五月二十八日易科罰金執行完
    畢。甲○○（綽號阿彬）、卯○○（綽號阿富）、丙○○（綽號阿久，或自稱陳
    先生）共同基於常業重利之犯意聯絡，卯○○、丙○○於八十九年一、二月間起
    ，甲○○自前開所重利案件於九十年一月十日宣示判決日之翌日起，以在報紙刊
    登「小額借款」或「身分證借款」之廣告，並留下0000000000、00
    00000000號電話對外招攬生意，經營金錢貸款，即俗稱地下錢莊之業務
    ，渠等乘庚○○、酉○○、巳○○、未○○、乙○○、丑○○、辛○○、申○○
    、戌○○、辰○○、亥○○、郭嘉陽、壬○○、己○○、癸○○等人需款濟急之
    際，依附表一借款人之借款金額及條件之不同，以十日為一期，每萬元每期收取
    新台幣（下同）一千五百元至二千五百元不等之利息（即月息四十五分至七十五
    分不等），由貸與之金額中預扣之，並要求借款人留下身分證件、權狀、開立本
    票等方式，分別貸予如附表一所示庚○○等人如附表一所示之借款金額，並以如
    附表一之方式計算及收取利息，而取得與原本顯不相當之重利（借款之對象、時
    間、金額、利息均詳如附表一所示），且賴此維生而以為常業。迨九十年六月十
    一日下午二時許，為警持檢察官核發之搜索票，至台北市○○區○○路一二○巷
    二弄三七號三樓房屋執行搜索，查獲在屋內之王文峰、卯○○、丙○○、丁○○
    、午○○、戊○○等人，並扣得卯○○持有之借款人土地權狀、本票各一紙；丙○○持有之帳冊十四紙及0000000000號之行動電話；甲○○持有之帳
    冊一本、借款人本票、身分證影本及0000000000號之行動電話。
二、戊○○曾於八十八年間因重利案件，經台灣台北地方法院於八十八年三月三十一
    日判處有期徒刑四月，緩刑兩年，猶未知悔改，戊○○復基於常業重利之犯意，
    自九十年四月至五月止，在報紙上刊登廣告，並留下0000000000號電
    話對外聯絡，連續乘人急迫需錢孔急之際，自九十年四月間起，以每人一萬元至
    數萬元不等之款項，分別出借金錢與「鄭慶沂」、「陳志明」、「曹永欽」、「
    梁錫舜」、「陳茂碩」、「李子元」等身分不詳之人，並約定每期十天，本金每
    一萬元先預扣利息一千五百元（即月息四十五分）之方式，貸予金錢與他人，而
    取得與原本顯不相當之重利，並以之為常業。至九十年六月十一日下午二時許，
    為警在台北市○○區○○路一二○巷二弄三七號三樓查獲，並扣得戊○○所有供
    犯罪所用之借款名單一紙、帳冊三紙、電話簿一本及0000000000號行
    動電話等物。
三、卯○○、甲○○因申○○借款未還，即於九十年四月二十四日上午十一時許，共
    同與另一亦有犯意聯絡之年籍不詳之成年男子，共同基於妨害自由及傷害人身體
    之故意，在台北市中山區○○○路○段一三七巷巷口，強行將申○○押上某車號
    不詳之自用小客車帶往台北市○○路○段富德公墓附近，不讓申○○下車，逼其
    還錢，並共同在車上毆打申○○，以此強暴手段剝奪申○○之行動自由，逾四小
    時之久，迨該車駛至「富德公墓」附近時，甲○○、卯○○等人復接續先前之共
    同傷害犯意，將申○○推出車外，並毆打申○○，致申○○臉部、胸部、手臂多
    處受有瘀傷之傷害。
四、丙○○、甲○○因辰○○借錢未還，基於共同之犯意聯絡，於九十年五月中旬某
    日下午二時許，至台北市○○區○居街九四號一樓辰○○經營之便當店內，出手
    搗毀店內之桌椅（毀損部分未據告訴），王文峰並以拳頭作勢欲毆打辰○○，並
    以加害身體財產之事，對辰○○揚言「今天不把錢籌出來，不放過你」等語，致
    辰○○心生畏懼，而生危害於安全，嗣因辰○○籌得款項，丙○○等人始離去。
五、丙○○、甲○○因亥○○欠款未還，即基於共同之犯意聯絡，並基於恐嚇之概括
    犯意，於九十年十月二十九日下午三時許，與亥○○相約在台北市○○區○○路
    二一巷口見面，並邀亥○○坐上由丙○○駕駛之自用小客車後座，甲○○則坐於
    亥○○旁，丙○○即將車輛開往台北市內湖區東湖方向，亥○○要求下車，甲○○即以不詳硬物抵住亥○○腰部，威脅不許動，以此強暴脅迫方法妨害亥○○行
    使下車離去之權利，並要求亥○○給付八千元利息，亥○○要求展期，甲○○不
    允，即以手肘撞擊亥○○胸部（傷害部分未據告訴），亥○○欲出手反抗，丙○○便以加害生命身體之事，對亥○○恫稱「不准動，不然老婆、小孩馬上出事」
    等語，致亥○○心生畏懼，而生危害於安全，經亥○○同意籌錢，丙○○、甲○○始將車輛駛回台北市○○區○○路二一巷口讓亥○○下車。
六、案經被害人申○○訴由台北市政府警察局報請臺灣士林地方法院檢察檢察官偵查
    起訴及被害人亥○○訴由台北市政府警察局函請該署檢察官移送併辦。
    理  由
壹、有罪部分：
一、訊據被告甲○○、卯○○否認右揭犯行，被告丙○○否認右揭犯罪事實四、五之
    犯行，被告甲○○辯稱：前開帳目應係前案重利案件之借款，伊僅在收本金而已
    ，伊並無強押申○○、亥○○，亦未恐嚇辰○○等人；被告卯○○辯稱：伊未參
    與錢莊經營，亦未強押申○○，僅有毆打申○○而已；被告丙○○固坦承伊有做
    重利貸款情事，惟否認常業重利、妨害人行使權利及恐嚇等犯行，辯稱：伊錢莊
    僅做四、五個月，並未恐嚇辰○○，亦未強押亥○○；被告戊○○亦固坦承伊有
    做重利貸款情事，惟否認常業重利犯行，辯稱：伊有其他工作云云。
二、經查：
（一）右開重利事實，業據證人即被害人庚○○、酉○○、巳○○、未○○、乙○○
      、丑○○、辛○○、申○○、戌○○、辰○○、亥○○、郭嘉陽、壬○○、己○○、癸○○等人於警訊（見九十年度偵字第六三０一號偵查卷第一六五頁至
      第二一八頁）及證人辛○○、癸○○、郭明雄、未○○、丑○○、寅○○、戌
      ○○等人於本院審理時指訴綦詳（見本院九十一年三月七日、四月九日、九月
      九日審理筆錄），復有土地所有權狀、本票、行動電話、帳冊、身分證影本、
      電話簿扣案可稽，且被告丙○○、戊○○亦均坦承有借錢予他人收取高額利息
      等情屬實，復有被告戊○○持有並載有如事實欄所示之借款人姓名、電話之帳
      冊及電話簿扣案可證。被告卯○○、甲○○雖否認重利犯行，然證人辛○○、
      申○○均指認被告卯○○有向其等收取利息等情，證人巳○○、辛○○、辰○○、申○○、亥○○、癸○○等人亦均指認被告甲○○於九十年一月十日以後
      有向其等收取利息並貸借金錢等情在卷可按。查上開證人皆證稱係透過報紙廣
      告向被告甲○○、丙○○所經營之地下錢莊借款，與被告丙○○自白刊載廣告
      之時間相，而各被害人所證稱被告要求預扣利息等情復若合符節，並分別指
      認向之借款及收取利息之人確係被告甲○○、卯○○、丙○○無訛，衡諸常情
      ，證人彼此間互不相識，應無串供之虞，且證人與被告甲○○、卯○○、丙○○復無間隙，斷無多人一致誣攀之理，是被告甲○○、卯○○所辯尚非可採。
      另被告王文峰、丙○○雖均辯稱：各自經營所屬之地下錢莊，彼此無涉云云，
      然被告丙○○於偵查中供稱：偶爾較忙時，會託王文峰去幫忙收款等語；被告
      王文峰亦自承：有幫忙丙○○收款等語（見九十一年度偵字第二二七二號卷第
      五十六、五十七頁），足徵被告王文峰、丙○○互相均知對方在從事地下錢莊
      放款之事，竟猶彼此協助前往向借款人收取利息，益徵其等有共同之犯意聯絡
      。次查，借款人是緊急需用錢，急需週轉等急迫情況始向被告甲○○、丙○○
      、卯○○借款，利息是一萬元十天付一千五百元至二千五百元不等等情，業據
      證人庚○○、子○○、酉○○、巳○○、未○○、乙○○、丑○○、辛○○、
      申○○、戌○○、辰○○、亥○○、郭嘉陽、壬○○、己○○、癸○○等人於
      警訊證述明確，被告戊○○亦坦承其借款給他人均係每十天收取每一萬元一千
      五百元之利息，且借款人均自陳家有急用等語（見本院九十一年九月九日審理
      筆錄），足認被告甲○○、卯○○、丙○○、戊○○等係乘借款人急迫之際而
      貸予金錢，應堪認定。而其利息是每一萬元十天一千五元至二千五百元不等，
      拆算年利率高達百分之五百四十至百分之九百，自屬與原本顯不相當之重利。
      被告甲○○、卯○○、丙○○、戊○○另辯稱，即令有重利之事實，亦非常業
      云云。然刑法上常業犯之成立，祇須行為人以恃以維生之意思遂行犯罪，而其
      犯行，已表見於外部，足以表徵常業犯之態樣，即足當之，不以利得足資維生
      為必要（參見最高法院八十四年度台上字第五八三七號判決意旨），第按：「
      刑法上所謂『常業』，指反覆以同種類行為為目的之社會活動之職業性犯罪而
      言，至於犯罪所得之多寡，是否恃此犯罪為唯一之謀生職業，則非所問，縱令
      兼有其他職業，仍無礙於該常業犯罪之成立。」有最高法院八十五年臺上字第
      五一○號判例可稽。查本案被告甲○○、卯○○、丙○○、戊○○經營地下錢
      莊時間非短，且在報紙上刊登廣告，明知舉債之人乃因急迫而不得不為，仍預
      設苛刻之重利條件，其恃以維生之意思顯已表徵於外部，並對不特定之對象收
      取重利，足見被告甲○○、卯○○、丙○○、戊○○乃欲藉此取得重利為生，
      且係反覆以放款收取高利之行為為目的之社會活動，是其等縱另有職業，要無
      解於以之為常業之事實。綜上所述，本案被告甲○○、卯○○、丙○○、戊○○犯有常業重利犯行之事實已臻明確，其等辯稱未犯常業重利罪云云，顯係畏
      罪卸責之詞，不足採信，其等常業重利犯行應堪認定。
（二）被告甲○○、卯○○如何於右揭時地強押被害人申○○上車討債並毆傷之妨害
      自由、傷害犯行，業據證人申○○於警訊、偵查及本院調查時證述在卷，證人
      即台北市政府警察局警員陳雅鵑亦到庭證稱：有見到申○○臉部受有瘀傷，他
      說被人押到公墓毆打等語，而被告甲○○、卯○○亦坦認有將證人申○○帶往
      前開「富德公墓」附近，卯○○亦坦認有動手毆打申○○等語，參以被告甲○○、卯○○二人係因申○○借錢未還，是觀其情勢，申○○實無可能自行同意
      與被告甲○○、卯○○一同上車之理，況當時該車上除被告甲○○、卯○○外
      ，尚有一年籍不詳之成年男子，申○○受該三人壓制，亦無任意脫離現場自由
      行動之可能性，是依當時之情狀，被告甲○○、卯○○既於車內將申○○打傷
      ，復強行將其載往他處阻止其離去，此番以傷害之強暴方式，阻止申○○任意
      離去之行為，即該當於刑法第三百零二條剝奪他人行動自由罪之要件，該強暴
      、脅迫之行為已將申○○置於其實力支配之下，達喪失行動自由之程度，被告
      甲○○、卯○○所辯申○○行動自由未受限制云云，無非係卸責之詞，不足採
      信。綜上而論，此部分事證明確，被告甲○○、卯○○所涉傷害及妨害自由犯
      行，均堪認定。
（三）被告丙○○、甲○○如何於右揭時地恐嚇被害人辰○○及邀同被害人亥○○上
      車後即以強暴脅迫方法妨害亥○○行使下車離去之權利，並出言恐嚇亥○○之
      犯行，業經證人辰○○於警訊及證人亥○○於警訊、偵查及本院審理時證述綦
      詳，雖證人辰○○於偵查、審理時均未到庭，然證人辰○○與被告丙○○、甲○○等素無怨隙，衡情應無誣攀之理，而被告甲○○、丙○○對證人闕忠山所
      述被害情節部分亦不否認，僅略稱：沒說那麼難聽等語（九十一年一月二十二
      日訊問筆錄），參以亥○○自陳其有反抗即遭被告甲○○、丙○○毆傷等情，
      亦有診斷證明書在卷可稽，足認亥○○當時係受強制而無法行使下車離去之權
      利甚明，被告丙○○、甲○○辯稱未涉有前開犯行云云，顯非可採，此部分事
      證明確，被告甲○○、丙○○所涉強制罪及恐嚇犯行，均堪認定。
二、核被告甲○○、卯○○、丙○○、戊○○所為均係犯刑法第三百四十五條之常業
    重利罪。被告甲○○、卯○○、丙○○等人，就前開之罪，有犯意聯絡及行為分
    擔，為共同正犯。被告甲○○、卯○○就犯罪事實三所為，係犯刑法第三百零二
    條第一項之以非法方法剝奪人之行動自由罪及第二百七十七條第一項之傷害罪。
    被告王文峰、卯○○與另一名年籍姓名不詳之成年男子間，就前開之罪，有犯意
    聯絡及行為分擔，應論以共同正犯。復按刑法第三百零二條之妨害自由罪，係妨
    害他人自由之概括規定，故行為人具有一定目的，以非法方法剝奪人之行動自由
    者，除法律別有處罰較重之規定應適用各該規定處斷外，如以使人行無義務之事
    ，或妨害人行使權利為目的，而其強暴、脅迫復已達於剝奪人行動自由之程度，
    即成立本罪，不應再依同法三百零四條論處。誠以此項使人行無義務之事，或妨
    害人行使權利之低度行為，應為剝奪人行動自由之高度行為所吸收，最高法院二
    十九年上字第二三五九號著有判例。查被告甲○○、卯○○強行將申○○押上車
    ，係欲要求申○○還錢，而被告之目的雖在妨害人行使權利，然其強行押住被害
    人之手段已達剝奪人行動自由之程度，故其妨害人行使權利之強制行為，已為強
    行押住被害人之妨害自由行為所吸收，公訴人認尚應論以此部分之強制罪，尚有
    誤會，附此敘明；被告甲○○、卯○○所犯前開傷害罪與剝奪他人行動自由罪，
    二罪均係於同一期間，先後為達同一目的而為之，顯互有方法結果之牽連關係，
    應依刑法第五十五條之規定從一重之以非法方法剝奪人之行動自由罪處斷。被告
    甲○○、丙○○就犯罪事實四所為係犯刑法第三百零五條之恐嚇罪。被告甲○○
    、丙○○就犯罪事實五所為，係犯刑法第三百零四條第一項之強制罪、第三百零
    五條之恐嚇罪。被告甲○○、丙○○二人，就前開犯罪事實四、五之罪，有犯意
    聯絡及行為分擔，應論以共同正犯。按刑法第三百零二條之妨害自由罪，既係以
    私行拘禁為其非法剝奪人行動自由之例示，則本罪在性質上，其行為自須持續相
    當之時間，始足當之，倘若其目的在妨害人行使權利，僅有瞬間之拘束，則屬同
    法第三百零四條之範圍，不構成剝奪行動自由罪。被告王文峰、丙○○欲使亥○○償債而邀同上車，上車後未讓其下車，僅瞬間拘束亥○○行動自由，核其所為
    係屬刑法第三百零四條第一項之罪。被告甲○○、丙○○所犯先後二次恐嚇罪，
    時間緊接，方法相同，觸犯構成要件相同之罪名，顯係基於概括之犯意反覆為之
    ，為連續犯，應依刑法第五十六條之規定論以一罪，並依法加重其刑。被告甲○○所犯犯罪事實三之非法剝奪他人行動自由罪傷害罪之間，犯罪事實四之恐嚇罪
    與強制罪之間；被告丙○○所犯恐嚇罪與強制罪之間，其目的均在於要求被害人
    還債，依刑法第五十五條牽連犯之規定，各應分別依被告甲○○部分犯罪事實三
    部分從較重之非法剝奪他人行動自由罪處斷，犯罪事實五部分從較重之強制罪處
    斷；被告丙○○部分從較重之強制罪處斷。被告甲○○所犯上開常業重利罪、非
    法剝奪他人行動自由罪、強制罪三罪間；被告卯○○所犯上開常業重利罪、非法
    剝奪行動自由罪二罪間；被告丙○○所犯上開常業重利罪、強制罪二罪間，均係
    犯意各別，行為互異，均應予分論併罰，公訴人認應成立牽連犯，尚有未洽。被
    告甲○○、丙○○就犯罪事實五之犯行，及被告甲○○、卯○○、丙○○向亥○○收取重利之犯行，雖均未據公訴人起訴，惟經檢察官移送併辦，且與前經本院
    認定有罪部分有連續犯、牽連犯之裁判上一罪及與常業重利罪有實質上一罪關係
    ，為起訴效力所及，本院自得併予審判，附此敘明。又查被告甲○○曾於八十六
    年間，因違反槍砲彈藥刀械管制條例案件，經法院判處有期徒刑三月確定，於八
    十七年四月二十八日易科罰金執行完畢，有臺灣高等法院檢察署刑案紀錄簡覆表
    各乙紙在卷足憑，其前受有期徒刑之執行完畢後，五年以內再犯本件有期徒刑以
    上之罪，為累犯，應依刑法第四十七條之規定加重其刑。爰審酌被告甲○○、卯
    ○○、戊○○、丙○○等人犯罪牟利動機、謀生目的、重利手段，被告丙○○參
    與貸放高利犯行之程度及所獲利益均高於被告甲○○、卯○○，被告甲○○、卯
    ○○、戊○○、丙○○等人從事貸放高利之時間、犯罪所生危害，及其等犯後態
度等一切情狀，量處如主文所示之刑，及諭知易科罰金之折算標準，並就被告甲○○、卯○○、丙○○部分，定其應執行之刑。又被告卯○○、丙○○雖無前科
    ，然其等涉及暴力討債，對治安有不良影響，爰不予諭知緩刑，併此敘明。扣案
    丙○○持有之帳冊十四紙及0000000000號之行動電話一支；王文峰持
    有之帳冊一本及0000000000號之行動電話一支；戊○○持有之借款名
    單一紙、帳冊三紙、電話簿一本及0000000000號行動電話一支等物。
    分別為被告甲○○、丙○○、戊○○所有，業據其等供承在卷，係供犯罪所用之
    物，應依刑法第三十八條第一項第二款之規定沒收之。另扣案卯○○持有之借款
    人土地權狀、本票各一紙；甲○○持有之借款人本票、身分證影本等，係借款人
    向被告甲○○、卯○○、丙○○等人借款時所簽發、交付予被告甲○○等人以供
    借款保證之用，俟借款人清償借款本息時，被告甲○○等人應將該物返還借款人
    （借款人亦得請求返還），本票、權狀及身分證影本等物之所有權非屬被告甲○○等人所有，自不得併予宣告沒收，附此敘明（最高法院八十四年度台上字第三
    三二四號、八十七年度台上字第三三四號判決參照）。
三、不另為免訴之諭知部分：按刑事訴訟法第三百零二條第一款規定：案件曾經判決
    確定者，應為免訴之判決。係指以同一案件，已經法院為實體上之確定判決，該
    被告應否受刑事制裁，既因前次判決而確定，不能更為其他有罪或無罪之實體上
    裁判。此項原則，關於實質上一罪或裁判上一罪，其一部事實已經判決確定者，
    對於構成一罪之其他部分，固亦均應適用。但此種事實係因審判不可分之關係，
    在審理事實之法院，就全部犯罪事實，依刑事訴訟法第二百六十七條規定，本應
    予以審判，故其確定判決之既判力，自應及於全部犯罪事實。惟若在最後審理事
    實法院宣示判決後始行發生之事實，既非該法院所得審判，即為該確定判決之既
    判力所不能及，是既判力對於時間效力之範圍，應以最後審理事實法院之宣示判
    決日為判斷之標準。（最高法院刑事判決八十五年度台非字第一六三號判決參照
    ）。查本件被告王文峰前案因常業重利罪，經本院於九十年一月十日宣示判決，
    判處被告有期徒刑五月，並於同年三月十六日確定，有本院八十九年度易字第七
    七四號判決影本及台灣高等法院檢察署刑案紀錄簡覆表在卷可稽。本件公訴意旨
    略稱：被告王文峰不知悔改，復自八十九年一、二月間起迄九十年六月十一日止
    ，再犯常業重利云云。則其所起訴被告甲○○之犯罪時間自八十九年一、二月間
    起至九十一年一月十日止，顯係在前案於九十年一月十日宣示判決之前，自係屬
    該確定判決之既判力所及。惟檢察官認該部分與前開案件宣判日翌日起所犯之常
    業重利罪有實質上一罪之關係，爰不另為免訴之諭知。
貳、無罪部分：
一、公訴意旨另以：被告午○○、丁○○基於常業重利之共同犯意聯絡，與被告甲○○、卯○○、丙○○等人共同基於犯意聯絡，以在報紙刊登「小額借款」或「身
    分證借款」之廣告，並留下0000000000、0000000000號電
    話對外招攬生意，經營金錢貸款，即俗稱地下錢莊之業務，乘庚○○、子○○、
    酉○○、巳○○、未○○、乙○○、丑○○、辛○○、申○○、戌○○、辰○○
    、亥○○、郭嘉陽、壬○○、己○○、癸○○等人需款濟急之際，分別貸予如附
    表一所示庚○○等人如附表一所示之借款金額，並以如附表一之方式計算及收取
    利息，而取得與原本顯不相當之重利，且賴此維生而以為常業，迨九十年六月十
    一日下午二時三十分許，為警持檢察官核發之搜索票，至台北市○○區○○路一
    二○巷二弄三七號三樓午○○所承租之房屋執行搜索，查獲午○○、丁○○等人
    。另被告丁○○因辰○○借錢未還，即夥同丙○○、王文峰基於共同之犯意聯絡
    ，於九十年五月中旬某日下午二時許，至台北市○○區○居街九四號一樓辰○○
    經營之便當店內，王文峰並以拳頭作勢欲毆打辰○○，並以加害身體財產之事，
    對辰○○稱「今天不把錢籌出來，不放過你」等語，致生危害於安全。因認被告
    午○○、丁○○涉犯常業重利罪、被告丁○○另涉犯刑法第三百零五條之恐嚇罪
    。
二、本件公訴意旨認被告午○○、丁○○涉犯常業重利罪嫌，被告丁○○另涉犯刑法
    第三百零五條之恐嚇罪嫌，無非以被告午○○、丁○○於九十六月十一日於台北
    市○○區○○路一二○巷二弄三七號三樓上址查獲，及被害人辰○○、癸○○、
    壬○○、庚○○於警訊中指證被告丁○○，被害人申○○於警訊、偵中證稱被告
    午○○曾至其住處徵信等情，為其論據。
三、按犯罪事實應依證據認定之，無證據不得推定其犯罪事實。又不能證明被告犯罪
    者，應諭知無罪之判決，刑事訴訟法第一百五十四條、第三百零一條第一項分別
    定有明文。又事實之認定，應憑證據，如未能發現相當證據，或證據不足以證明
    ，自不能以推測或擬制之方法，為裁判基礎（最高法院四十年台上字第八十六號
    判例參照）。
四、訊據被告午○○、丁○○均堅決否認有共同常業重利及恐嚇之犯行，被告午○○
    辯稱：其僅係將前開房子轉租給被告甲○○、戊○○，伊係於九十年四、五月間
    才知被告甲○○以前在做地下錢莊；被告丁○○辯稱：伊未參與被告甲○○等人
    之重利犯行，伊亦不認識被害人辰○○等語。經查，被害人子○○、酉○○、巳
    ○○、未○○、乙○○、丑○○、辛○○、戌○○、亥○○、郭嘉陽、己○○等
    人於警詢中均未能指認見過被告午○○、丁○○（見九十年度偵字第六三０一號
    偵查卷第一六五頁至第二一八頁），雖證人被害人辰○○、癸○○、壬○○、庚○○於警訊中指認過被告丁○○，證稱丁○○有與被告甲○○、丙○○一同借錢
    給他們，或向其收取利息，被害人申○○於警訊、偵查中指證被告午○○有至其
    家中徵信。惟證人癸○○於本院到庭時證稱：「（檢察官諭知當庭指認被告丁○○）（問：你有無見過丁○○？）沒有，不太熟悉。每次阿彬（即甲○○）來向
    我收利息，都開車過來，車裡面有好幾個人，有時候阿彬來收利息，有時候阿彬
    派別人來收，我只認得阿彬，其他人我都不認識」、「（問：當天你說你看過自
    稱劉先生的男子就是丁○○？）我看過一次，好像在車上，我不太確定，我真正
    接觸過的只有阿彬一個人」等語（見本院九十一年三月七日訊問筆錄）；證人壬○○到庭證稱：「（問：卯○○、甲○○、丁○○，請妳當庭指認，是否見過他
    們﹖）沒有」、「（問：為何妳在北市刑大是作筆錄時，指認甲○○、卯○○、
    丁○○﹖）因為，我當時有喝酒，他們打電話叫我去，我就去。」「（問：甲○○、卯○○、丁○○這三個人，你是否認識﹖）我不認識他們三個人」（見本院
    九十一年九月九日審理筆錄）；證人申○○到庭證稱：「（問：在場的五位被告
    ，除了卯○○、甲○○以外，你有無見過其他的人？）沒有」、「（問：有無見
    過在場的午○○，諭知當庭指認）案發當時還有一位坐在前座的人，比較瘦，他
    不大像他」等語（見本院九十一年一月二十二日訊問筆錄），顯見證人癸○○、
    壬○○、申○○於本院審理時亦皆無法指認被告丁○○、午○○有參與前開常業
    重利之犯行。雖被告午○○將其所承租之台北市○○區○○路一二○巷二弄三七
    號三樓轉租予被告甲○○、戊○○，惟被告戊○○已供稱被告午○○不知其係要
    做錢莊經營，被告丙○○、泰億均供稱被告午○○、丁○○均未參與重利貸放業
    務，且本件經警查獲時亦未扣得被告午○○、丁○○持有與本件常業重利罪之相
    關證物，是無證據證明被告午○○、丁○○有與被告甲○○、丙○○、卯○○、
    戊○○就前開常業重利行為，有何犯意聯絡及行為分擔，要難僅憑被告午○○、
    丁○○查獲時在場，即謂彼等涉有常業重利犯行，而遽以該罪相繩。另就被告丁○○恐嚇被害人辰○○部分，公訴人此部分之指訴，無非係依被害人辰○○於警
    訊時之指訴為據，惟被告丁○○堅決否認當天有到過現場，且被告丙○○、甲○○亦皆供稱被告丁○○未一同前往辰○○之住處，而觀之被害人辰○○係於警局
    指認被告丁○○之照片，是否指認確定無誤，已非無疑，且證人辰○○經本院多
    次傳喚均不到庭，並經拘提，亦無所獲，致該證人未能到庭接受交互詰問，以發
    現真實。按告訴人之告訴，係以使被告受刑事訴追為目的，是其陳述是否與事實
    相符，仍應調查其他證據以資審認，最高法院五十二年臺上字第一三○○號亦著
    有判例可參。本院認則此部分之指訴尚乏直接證據，其是否與事實相符，仍有疑
    義，自不得以被害人辰○○群於警訊中之單一指訴遽為不利被告丁○○之認定。
    此外復查無其他積極證據足認被告午○○、丁○○有何公訴意旨所指之常業重利
    、恐嚇危害安全之犯行，揆諸前揭規定，自不能證明被告午○○、丁○○犯罪，
    爰應依法為被告午○○、丁○○無罪之諭知。
據上論斷，應依刑事訴訟法第二百九十九條第一項前段、第三百零一條第一項，刑法
第二十八條、第三百四十五條、第三百零二條、第二百七十七條第一項、第三百零四
條第一項、第三百零五條、第四十一條第一項前段、第二項、第五十五條、第四十七
條、第五十一條第五款、第三十八條第一項第二款，罰金罰鍰提高標準條例第一條前
段、第二條，判決如主文。
本案經檢察官鄭世揚到庭執行職務。
中      華      民      國    九十一    年      九      月     三十     日
                                      臺灣士林地方法院刑事第四庭
                                          法  官  王  俊  雄
右正本證明與原本無異。
如不服本件判決，得自判決送達之日起十日內，向本院提起上訴。
                                          書記官  許  秋  莉
中      華      民      國    九十一    年      十      月      八      日
附表一：
  庚○○於八十九年間某不詳之日，見「小額借款」廣告後，撥打電話與丙○○（
    「阿久」）聯絡，欲借款二萬五千元，即在台北市○○區○○路四段「松山火車
    站」前見面，丙○○即交付二萬元（已預扣利息五千元）與庚○○，約定十天為
    期，每期利息五千元。
  酉○○於八十九年二月間，見「小額借款」之分類廣告後，撥打電話與丙○○（
    「阿久」）聯絡欲借款三萬元，雙方約在台北市○○路○段二八五巷口旁見面，
    丙○○即交付二萬五千五百元（已預扣利息四千五百元），嗣以十天為期向酉○○收取利息，酉○○並交付身分證以供擔保。
  九十年一月某日，巳○○在台北市○○○路、基隆路口，以十天一期，每期利息
    五千元之方式，向甲○○借款十萬元，並開立本票一張擔保。於巳○○需繳交利
    息時，丙○○亦曾出面收取。
  未○○於八十九年十一月間，見「小額借款」之分類廣告後，撥打電話與丙○○
    （「阿久」）聯絡欲借款二萬元，雙方約在台北市信義區○○○路○段六九九號
    五樓見面，丙○○即交付一萬六千元（已預扣利息四千元），嗣以十天為期向未
    ○○收取利息。
  乙○○於九十年二月間，見「小額借款」之分類廣告後，撥打電話與丙○○（「
    阿久」）聯絡欲借款一萬元，雙方約在台北市○○區○○路三○四號四樓見面，
    丙○○即交付八千五百元（已預扣利息一千五百元），嗣以十天為期向乙○○收
    取利息。
  丑○○於九十年二月間，見「小額借款」之分類廣告後，撥打電話與丙○○（「
    阿久」）聯絡欲借款二萬元，雙方約在台北市○○市○○路八三巷口見面，丙○○即交付一萬八千元（已預扣利息二千元），嗣以十天為期向丑○○收取利息。
  辛○○於九十年二月間，見「小額借款」之分類廣告後，撥打電話與丙○○（「
    阿久」）聯絡欲借款二萬元，雙方約在台北市○○區○○街二段二○三號五樓見
    面，丙○○、甲○○、卯○○即一同前往，並交付一萬五千五百元（已預扣利息
    四千元及手續費五百元），嗣以十天為期向辛○○收取利息。嗣王文峰、卯○○
    亦曾出面向辛○○收取利息。
  申○○於九十年三月十一日，因見「小額借款」之分類廣告，經聯絡後，卯○○
    前往申○○位於台北市○○○路六七巷一五○弄五五號七樓家中徵信，並約定十
    天為期，每期利息二千元，卯○○即交付八千元（因已預扣利息二千元）與申○○，於同年月二十日、三十日，卯○○亦先後至台北市○○○路○段圓環附近加
    油站、台北市忠孝醫院前向申○○收取利息。
  戌○○於九十年三月間，欲借款一萬元，見「小額借款」之分類廣告，遂撥打0
    000000000號電話與丙○○（「陳先生」）聯絡，並在台北市○○路○
    段九九之一五號見面，丙○○即交付八千五百元（預扣利息一千五百元）與戌○○，約定十天一期，每期利息一千五百元，戌○○並交付身分證影本供擔保。
  辰○○於九十年三月間，見「小額借款」之廣告後，撥打電話與丙○○（「阿久
    」）聯絡，欲借款二萬元，並在台北市○○區○居街一○○號見面，丙○○即交
    付一萬五千元（已預扣利息四千元，徵信費一千元）與辰○○，約定十天一期，
    每期利息二千元。
  亥○○於九十年三月間，因需借款五萬元，見報紙「身分證借款」，遂撥打電話
    與丙○○（「阿久」）聯絡，並在台北市○○街四二巷四六號見面，丙○○即交
    付四萬元（已預扣利息一萬元）與亥○○，亥○○另交付本票、身分證為擔保，
    約定十天為期，每期利息一萬元。迨九十年九月十日，亥○○又以相同方法向丙○○借款四萬元，此次則由甲○○出面交付現款三萬二千元（預扣利息八千元）
    ，約定十天為期，每期利息八千元。
  郭嘉陽於九十年四月間，因需借款一萬元，見「小額借款」廣告，撥打電話與丙○○（「阿久」）聯絡，並在台北縣三重市○○○路、信義街口見面，丙○○即
    交付八千二百元（已預扣利息一千八百元），約定十天一期，每期利息一千八百
    元。
  壬○○於九十年四月某日，透過朋友介紹，欲向丙○○借款五萬元，並在台北市
    ○○路○段之公園見面，丙○○即交付五萬元與壬○○，並約定十天為期需交付
    利息一萬元。
  己○○於九十年五月間，因需借款三萬元，見「小額借款」之分類廣告，遂撥打
    電話與丙○○（「阿久」），並在台北市○○區○○路成功交流道見面，丙○○
    即交付二萬四千元（預扣利息六千元）與己○○，約定十天一期，每期利息六千
    元，己○○並交付身分證影本供擔保。
  癸○○於九十年五月三十日間，因需借款一萬元，見「身分證借款」廣告，撥打
    電話與甲○○（「阿彬」）聯絡，並在台北市○○區○○路、成都路口見面，王
    文峰即交付八千元（已預扣利息二千元）與癸○○，約定十天一期，每期利息二
    千元。
附表二：
       扣案丙○○持有之帳冊拾肆紙及0000000000號之行動電話壹支；
       甲○○持有之帳冊壹本及0000000000號之行動電話壹支。
附表三：
       扣案之戊○○所有之借款名單壹紙、帳冊參紙、電話簿壹本及000000
       0000號行動電話壹支。
